【裁判字號】    89,易,169
【裁判日期】    890630
【裁判案由】    詐欺
【裁判全文】
臺灣高雄地方法院刑事判決                          八十九年度易字第一六九號
    公  訴  人  臺灣高雄地方法院檢察署檢察官
    被      告  乙○○
    選任辯護人  孫志鴻
    被      告  戊○○
    選任辯護人  林樹根
                邱麗妃
                莊雯琇
右列被告因詐欺案件，經檢察官提起公訴（八十八年度偵字第二五六四四號），本院
判決如左：
    主  文
乙○○共同意圖為自己不法之所有，以詐術使人將本人之物交付，未遂，處有期徒刑
肆月，緩刑貳年。
戊○○共同意圖為自己不法之所有，以詐術使人將本人之物交付，未遂，處有期徒刑
肆月，緩刑貳年。
    事  實
一、乙○○與戊○○為朋友關係，丙○○○（誣告部分另行起訴）與吳福仁則為夫妻
    關係，因乙○○於民國八十五年七月十三日上午八時許，在高雄市○○路、民權
    路口與吳福仁發生車禍，致吳福仁因而受有傷害，遂由丙○○○代理吳福仁與乙○○、戊○○商談賠償事宜，雙方經多次協商結果，同意以新台幣（下同）九十
    六萬元達成和解。然因乙○○曾向丁○○○保險股份有限公司（下稱第一產險公
    司）投保保險金額六十萬元之強制汽車第三人責任險及七十萬元之任意汽車第三
    人責任險，為使第一產險公司提高理賠金額，竟與戊○○共同基於意圖為自己不
    法所有之犯意聯絡，向丙○○○及其子吳世賢表示將和解書上之和解金額填載為
    一百三十六萬元，以便供保險公司酌情核定較高之理賠金額，並由乙○○先行給
    付六萬元現金及簽發票面金額九十萬元之本票一張予丙○○○，丙○○○則於載
    明業已收受乙○○給付現金四十六萬元及票面金額九十萬元本票一張之收據簽名
    交予乙○○、戊○○收執。乙○○、戊○○旋即於八十五年十二月間，持雙方簽
    訂之和解書、丙○○○出具之收據、吳福仁之醫藥費用支出單據等向第一產險公
    司申請理賠，向第一產險公司詐稱雙方之和解金額為一百三十六萬元，惟因第一
    產險公司並未因此陷於錯誤而未遂。嗣因第一產險公司審酌吳福仁之受傷情形及
    丙○○○多方陳情結果，乃決定予以理賠一百三十萬元，並於八十六年一月十七
    日給付完畢。乙○○於領取第一產險公司理賠之一百三十萬元保險金後，依其簽
    發上開本票之票面金額交付九十萬元予丙○○○，另將二十四萬元交予戊○○轉
    交年籍姓名不詳之「李小姐」，並交付二萬元予戊○○為酬庸，因乙○○已先行
    交付現金六萬元予丙○○○，故自行留用保險金中之六萬元。
二、案經臺灣高雄地方法院檢察署檢察官自動檢舉偵查起訴。
    理  由
一、訊據被告乙○○、戊○○固坦承以九十六萬元與證人丙○○○達成和解，並填具
    和解金額一百三十六萬元之和解書，及由乙○○先行交付現金六萬元及簽發票面
    金額九十萬元之本票予丙○○○，而於收據載明業已交付現金四十六萬元，並持
    前開和解書、收據等文件向第一產險公司申請保險理賠，而獲得給付保險金一百
    三十萬元之事實，並有丁○○○保險股份有限公司汽車保險理賠申請書、汽車保
    險計算書（理賠）、和解書、丙○○○出具之收據、領款收據附卷可稽；惟均矢
    口否認有何詐欺之犯行，被告乙○○辯稱：伊與吳福仁發生車禍後，因不知如何
    處理事情，始將和解事宜全權委託戊○○處理，伊並不清楚云云；被告戊○○則
    以：是因保險公司之前一直表示最多只能理賠五十萬元，丙○○○並表示保險公
    司很黑，所以才在和解書上填寫和解金額一百三十六萬元，使保險公司之理賠金
    額盡量可達到九十六萬元，同時央請「李小姐」出面協助向保險公司申請理賠，
    經乙○○同意以理賠金額超出九十六萬元之部分交予「李小姐」為報酬，經「李
    小姐」多方斡旋下，保險公司同意理賠一百三十萬元，其中九十萬元係給付予丙○○○，二十四萬元是交予「李小姐」為報酬，乙○○自行留用六萬元，伊並未
    得到任何利益云云。
二、經查：
  (一)證人丙○○○雖否認以九十六萬元與被告乙○○達成和解，並於收據上簽名蓋章
    之情，然經檢察官命其當庭書寫姓名「丙○○○」，並將上開收據、委託書原本
    與當庭書寫之「丙○○○」送請內政部警政署刑事警察局進行筆跡比對鑑定結果
    ，認收據上之「丙○○○」字跡與委託書及庭寫「丙○○○」簽名字跡相符，收
    據上之「丙○○○」印文與委託書上之「丙○○○」印文相符，有該局八十八年
    三月六日刑鑑字第一九七０九號鑑驗通知書附卷可稽，且證人林宗央亦到庭證稱
    ：曾向吳福仁之子吳世賢確認確實收到四十六萬元（見本院八十九年二月二十九
    日訊問筆錄）等語，足見上開載有收訖現金四十六萬元收據上「丙○○○」之簽
    名確為證人丙○○○所為。又證人丙○○○及被告乙○○、戊○○均稱當日實際
    交付之現金為六萬元，與收據上記載收訖之現金四十六萬元相差四十萬元，而被
    告乙○○、戊○○所稱之實際和解金額九十六萬元，亦與和解書上所載和解金額
    相差四十萬元，堪認證人丙○○○對實際和解金額與和解書上記載者不同一情有
    所知悉。是被告乙○○、戊○○所稱實際金額係九十六萬元一詞，應堪採信，合
    先敘明。
  (二)又被告乙○○雖辯稱和解事宜均由被告戊○○處理云云；然被告乙○○對與證人
    丙○○○間實際和解金額係九十六萬元，惟於和解書上記載和解金額為一百三十
    六萬元有所知悉一情，為被告乙○○所自承；且本件和解及申請理賠之當事人均
    為被告乙○○，理賠金額之高低與被告乙○○之利害關係最為密切，是被告乙○○就申請理賠之過程自難推稱不知。再經本院隔離訊問證人即被告乙○○之弟甲○○稱：乙○○有交其給伊太太，交代要伊與戊○○交給「李小姐」，戊○○打
    電話給「李小姐」後，戊○○開車載伊到約定的復興路騎樓下，並在車上將錢交
    給「李小姐」等語（見本院八十九年三月三十日訊問筆錄），核與被告戊○○供
    述情節相符，再輔以證人甲○○為被告乙○○之胞弟，應無故意偏袒被告戊○○
    之理；況且，被告乙○○於偵訊中對被告戊○○表示：「當天至保險公司領款是
    與李小姐約在郵政總局附近要交錢，但因是開票隔二天才能提領，等錢領出來，
    乙○○告訴我可以通知李小姐來拿錢」等語，亦表示確實如此（見八十六年度偵
    字第七七二九號偵查卷第六十九頁），益見被告乙○○對被告戊○○處理理賠之
    情形均有所知悉。
  (三)又被告乙○○、戊○○既係以九十六萬元與證人丙○○○達成和解，為提高保險
    公司理賠之金額，而以記載不實和解金額之和解書、收據向第一產險公司申請理
    賠，是其有施用詐術之行為甚明。再者，被告乙○○雖投保汽車第三人責任險，
    然倘其和解之金額高於保險公司理賠之金額，則被告乙○○需自行負擔逾額之部
    分，被告乙○○、戊○○復自承於和解書填寫一百三十六萬元之目的即在使保險
    公司提高理賠金額，從而被告乙○○、戊○○具有為自己不法所有之意圖，亦堪
    認定。
  (四)再按，刑法第三百三十九條第一項詐欺取財罪係以意圖為自己或第三人不法之所
    有，以詐術使人將本人或第三人之物交付為要件，如已施用詐術，而另一方未因
    而陷於錯誤，則僅屬詐欺未遂之行為。本件被告乙○○向第一產險公司申請理賠
    之案件，雖經第一產險公司准予理賠一百三十萬元，然保險公司核准理賠金額，
    自有其一定之標準，且就被保險人申請理賠之金額，享有實質之審查權，對未經
    保險人參與之和解亦不受其拘束，證人林宗央於另案中並證稱：「本件是被害人
    向消費者基金會陳訴，才由總公司打電話至高雄分公司詢問確定以一百三十六萬
    元和解後，才決定理賠一百三十萬元，依高雄分公司之意見，本件可以理賠金額
    約在八、九十萬元之間‥‥‥。」等語（見八十八年度偵字第二五六四四號偵查
    卷第五十三頁），其於本院中復稱：因受傷程度未達一級受傷標準，若當初他們
    沒有申訴，公司可能堅持賠九十萬元等語（見本院八十九年二月二十九日訊問筆
    錄），足見第一產險公司提高理賠金額係因保險公司審酌被害人之受傷程度及被
    害人向消費者基金會申訴之結果，而非第一產險公司有何因被告乙○○、戊○○
    之詐術而陷於錯誤所致，是被告乙○○、戊○○行為應僅止於未遂一情，堪予認
    定。
  (五)綜上所述，被告乙○○、戊○○為避免自行負擔部分和解金額，乃以較高之和解
    金額向第一產險公司申請理賠，是其具有為自己不法所有之意圖及使用詐術之行
    為甚明。事證明確，被告乙○○、戊○○犯行均堪認定。
三、按被告乙○○、戊○○施用詐術之行為，已屬詐欺行為之著手，惟第一產險公司
    並不因此陷於錯誤，為未遂犯，核被告乙○○、戊○○所為均係犯刑法第三百三
    十九條第三項、第一項之詐欺取財未遂罪，公訴人認其所犯係刑法第三百三十九
    條第一項之詐欺取財既遂，尚有未洽。又被告二人就上揭犯行間，有犯意之聯絡
    及行為之分擔，皆為共同正犯。爰審酌被告乙○○、戊○○為使保險公司提高理
    賠金額，竟以不實之和解金額進行申請，犯後並一再否認犯行，未見悔意，惟念
    渠等尚無不良素行，應係一時失慮所致，且未將申請所得之理賠金額據為己有，
    惡性尚淺等一切情狀，各量處如主文所示之刑。又被告乙○○、戊○○前均未曾
    受有期徒刑以上刑之宣告，因一時失慮，偶罹刑典，經此偵審程序及罪刑之宣告
    ，當知所警惕，信無再犯之虞，本院認所宣告之刑以暫不執行當，均併予宣告緩
    刑二年，以啟自新。
據上論斷，應依刑事訴訟法第二百九十九條第一項前段，刑法第二十八條、第三百三
十九條第一項、第三項、第七十四條第一款，罰金罰鍰提高標準條例第一條前段，判
決如主文。
中      華      民      國    八十九    年      六      月     三十     日
                                  臺灣高雄地方法院刑事第七庭
                                      法  官   曾  淑  娟
右正本證明與原本無異。
如不服本判決，應於判決送達後十日內，向本院提出上訴狀。
                                      書記官   陳  恩  如
中      華      民      國    八十九    年      六      月     三十     日
刑法第三百三十九條第一項、第三項：
意圖為自己或第三人不法之所有，以詐術使人將本人或第三人之物交付者，處五年以
下有期徒刑、拘役或科或併科一千元以下罰金。
前二項之未遂犯罰之。


司法院資訊處製作；財團法人民間司法改革基金會備份。
